---
title: "Análisis estadístico exploratorio del dataset Breast Cancer Wisconsin"
author: "Daniel Catalán Piera"
date: "`r format(Sys.Date(), '%d/%m/%Y')`"
output:
  html_document:
    toc: true
    toc_float: true
    number_sections: true
    theme: flatly
---

```{r setup, include=FALSE}
knitr::opts_chunk$set(echo = TRUE, warning = FALSE, message = FALSE,
                      fig.align = "center", fig.width = 7, fig.height = 4.5)
set.seed(123)
```

# Objetivo

El conjunto de datos Breast Cancer Wisconsin (Diagnostic) recoge medidas
morfológicas de núcleos celulares obtenidas a partir de imágenes de punción
aspirativa con aguja fina de masas mamarias. Cada caso está etiquetado como
benigno (`B`) o maligno (`M`).

El objetivo de este documento es construir un flujo de análisis estadístico
reproducible que:

1. Describa las variables y controle su calidad.
2. Decida de forma automática qué contraste de hipótesis corresponde a cada
   comparación, en función de la normalidad y del número de grupos.
3. Corrija por comparaciones múltiples, ya que se realizan decenas de
   contrastes simultáneos.
4. Explore la correlación entre variables y ajuste un modelo de regresión
   logística para discriminar entre tumores benignos y malignos.

La idea es que las funciones se apliquen a cualquier data frame con una
variable de agrupación, no solo a este.

# Paquetes y datos

```{r paquetes}
library(dplyr)
library(tidyr)
library(purrr)
library(tibble)
library(ggplot2)
library(nortest)
library(rstatix)
```

Los datos deben estar en `data/dataBreastCancer.txt` dentro del proyecto. Se
usa una ruta relativa para que el análisis funcione en cualquier ordenador.

```{r carga}
ruta <- file.path("data", "dataBreastCancer.txt")

if (!file.exists(ruta)) {
  stop("No se encuentra el archivo de datos. Consulta el README del repositorio.")
}

datos <- read.csv(ruta, sep = "")

dim(datos)
```

# Estructura y control de calidad

```{r estructura}
str(datos)
```

```{r valores-perdidos}
# Recuento de valores perdidos por variable
map_int(datos, ~ sum(is.na(.x))) %>%
  keep(~ .x > 0)
```

`diagnosis` es la única variable cualitativa; el resto son cuantitativas
continuas. Se convierte a factor fijando `B` como nivel de referencia, lo que
más adelante hará que la regresión logística modele la probabilidad de que el
tumor sea maligno.

```{r factor}
datos$diagnosis <- factor(datos$diagnosis, levels = c("B", "M"))
table(datos$diagnosis)
```

## Detección de valores atípicos

Se marcan los valores atípicos siguiendo el criterio del rango intercuartílico
(más de 1,5 RIC por encima del tercer cuartil o por debajo del primero).

```{r outliers}
datos_marcados <- datos %>%
  mutate(across(.cols = where(is.numeric),
                .fns  = ~ is_outlier(.x),
                .names = "out_{col}"))

n_outliers <- datos_marcados %>%
  summarise(across(starts_with("out_"), sum)) %>%
  tidyr::pivot_longer(everything(),
                      names_to = "variable", values_to = "n_atipicos") %>%
  arrange(desc(n_atipicos))

head(n_outliers, 10)
```

```{r conteo-casos-completos}
casos_sin_atipicos <- datos_marcados %>%
  filter(if_all(starts_with("out_"), ~ .x == FALSE)) %>%
  nrow()

casos_sin_atipicos
```

Eliminar todos los casos con algún valor atípico dejaría fuera una parte muy
grande de la muestra. Estos valores no son errores de medida: son tumores
grandes o irregulares, es decir, precisamente la señal biológica de interés.
Por tanto **se conserva la muestra completa** y la detección de atípicos se
mantiene solo como control de calidad. Esta decisión se documenta aquí porque
condiciona todo lo que viene después.

# Descriptivos

Función que resume cualquier variable según sea cuantitativa o cualitativa.

```{r descriptivos}
formato_hibrido <- function(x) {
  if (is.na(x)) return(NA_character_)
  if (abs(x) < 0.001 || abs(x) >= 1e4) {
    format(x, scientific = TRUE, digits = 4)
  } else {
    format(round(x, 4), nsmall = 4)
  }
}

describir_variable <- function(nombre, df) {
  columna <- df[[nombre]]

  if (is.numeric(columna)) {
    tibble(variable   = nombre,
           tipo       = "cuantitativa",
           media      = formato_hibrido(mean(columna, na.rm = TRUE)),
           mediana    = formato_hibrido(median(columna, na.rm = TRUE)),
           desviacion = formato_hibrido(sd(columna, na.rm = TRUE)),
           IQR        = formato_hibrido(IQR(columna, na.rm = TRUE)))
  } else {
    frecuencias <- table(columna)
    proporciones <- prop.table(frecuencias)
    tibble(variable   = nombre,
           tipo       = "cualitativa",
           categoria  = names(frecuencias),
           frecuencia = as.integer(frecuencias),
           porcentaje = paste0(sprintf("%.2f", as.numeric(proporciones) * 100), "%"))
  }
}

descriptivos <- map_dfr(names(datos), describir_variable, df = datos)
head(descriptivos, 12)
```

Descriptivos por grupo diagnóstico de las variables medias principales:

```{r descriptivos-grupo}
datos %>%
  group_by(diagnosis) %>%
  summarise(across(ends_with("_mean"),
                   list(media = ~ round(mean(.x, na.rm = TRUE), 3),
                        sd    = ~ round(sd(.x, na.rm = TRUE), 3)),
                   .names = "{.col}_{.fn}"),
            .groups = "drop") %>%
  select(diagnosis, starts_with("radius"), starts_with("texture"),
         starts_with("smoothness"))
```

# Normalidad

La prueba de Lilliefors (Kolmogorov-Smirnov con parámetros estimados) es
adecuada aquí porque el tamaño muestral supera los 50 casos.

Un matiz importante: los contrastes de comparación de medias asumen normalidad
**dentro de cada grupo**, no en la variable global. Por eso la normalidad se
evalúa por grupo.

```{r normalidad}
vars_cuantitativas <- names(datos)[map_lgl(datos, is.numeric)]

es_normal <- function(x) {
  x <- x[!is.na(x)]
  if (length(x) < 5 || length(unique(x)) == 1) return(NA)
  lillie.test(x)$p.value >= 0.05
}

normalidad_por_grupo <- map_dfr(vars_cuantitativas, function(v) {
  normal_en_todos <- datos %>%
    group_by(diagnosis) %>%
    summarise(normal = es_normal(.data[[v]]), .groups = "drop") %>%
    pull(normal) %>%
    all(na.rm = TRUE)

  tibble(variable = v,
         normal_en_ambos_grupos = normal_en_todos,
         enfoque = if (isTRUE(normal_en_todos)) "paramétrico" else "no paramétrico")
})

count(normalidad_por_grupo, enfoque)
```

# Comparación entre grupos

La función elige el contraste adecuado: t de Student o U de Mann-Whitney con
dos grupos, ANOVA o Kruskal-Wallis con más de dos.

```{r comparaciones}
comparar <- function(variable, grupo, df) {
  x <- df[[variable]]
  g <- as.factor(df[[grupo]])

  completos <- !is.na(x) & !is.na(g)
  x <- x[completos]
  g <- droplevels(g[completos])

  if (nlevels(g) < 2) return(NULL)

  parametrico <- normalidad_por_grupo %>%
    filter(variable == !!variable) %>%
    pull(normal_en_ambos_grupos) %>%
    isTRUE()

  if (nlevels(g) == 2) {
    if (parametrico) {
      prueba <- t.test(x ~ g); test <- "t de Student"
    } else {
      prueba <- wilcox.test(x ~ g); test <- "U de Mann-Whitney"
    }
    p <- prueba$p.value
  } else {
    if (parametrico) {
      prueba <- aov(x ~ g); test <- "ANOVA"
      p <- summary(prueba)[[1]][["Pr(>F)"]][1]
    } else {
      prueba <- kruskal.test(x ~ g); test <- "Kruskal-Wallis"
      p <- prueba$p.value
    }
  }

  tibble(variable = variable, test = test, p_valor = p)
}

resultados <- map_dfr(vars_cuantitativas, comparar,
                      grupo = "diagnosis", df = datos)
```

Al realizar un contraste por variable, una parte de los resultados
significativos aparecería solo por azar. Se aplica la corrección de
Benjamini-Hochberg, que controla la tasa de falsos descubrimientos.

```{r correccion-multiple}
resultados <- resultados %>%
  mutate(p_ajustado = p.adjust(p_valor, method = "BH"),
         significativo = p_ajustado < 0.05) %>%
  arrange(p_ajustado)

resultados %>%
  mutate(across(c(p_valor, p_ajustado), ~ signif(.x, 3))) %>%
  head(10)
```

```{r resumen-significativos}
sum(resultados$significativo, na.rm = TRUE)
```

# Correlación entre variables cuantitativas

Se calcula Pearson cuando ambas variables son normales y Spearman en caso
contrario, recorriendo cada par una sola vez.

```{r correlaciones}
normal_global <- set_names(map_lgl(datos[vars_cuantitativas], ~ isTRUE(es_normal(.x))),
                           vars_cuantitativas)

pares <- combn(vars_cuantitativas, 2, simplify = FALSE)

correlaciones <- map_dfr(pares, function(par) {
  v1 <- par[1]; v2 <- par[2]
  metodo <- if (normal_global[[v1]] && normal_global[[v2]]) "pearson" else "spearman"
  prueba <- suppressWarnings(cor.test(datos[[v1]], datos[[v2]], method = metodo))

  tibble(variable_1 = v1,
         variable_2 = v2,
         metodo = metodo,
         r = unname(round(prueba$estimate, 4)),
         p_valor = prueba$p.value)
}) %>%
  mutate(p_ajustado = p.adjust(p_valor, method = "BH"))

correlaciones %>%
  arrange(desc(abs(r))) %>%
  select(variable_1, variable_2, metodo, r) %>%
  head(10)
```

Las correlaciones más altas se dan entre variables que miden lo mismo por
distintas vías (radio, perímetro y área describen todas el tamaño del núcleo).
Esto es colinealidad y hay que tenerlo en cuenta al elegir predictores para el
modelo.

```{r grafico-correlacion}
mejor_par <- correlaciones %>% arrange(desc(abs(r))) %>% slice(1)

ggplot(datos, aes(x = .data[[mejor_par$variable_1]],
                  y = .data[[mejor_par$variable_2]])) +
  geom_point(alpha = 0.5, colour = "steelblue") +
  geom_smooth(method = "lm", colour = "firebrick", se = TRUE) +
  labs(title = paste("Relación entre", mejor_par$variable_1, "y", mejor_par$variable_2),
       subtitle = paste0(mejor_par$metodo, ", r = ", mejor_par$r),
       x = mejor_par$variable_1, y = mejor_par$variable_2) +
  theme_minimal()
```

```{r boxplot}
ggplot(datos, aes(x = diagnosis, y = radius_mean, fill = diagnosis)) +
  geom_boxplot(alpha = 0.85, outlier.alpha = 0.4) +
  scale_fill_manual(values = c(B = "steelblue", M = "tomato"),
                    labels = c(B = "Benigno", M = "Maligno")) +
  labs(title = "Radio medio del núcleo según diagnóstico",
       x = NULL, y = "Radio medio", fill = "Diagnóstico") +
  theme_minimal()
```

# Regresión logística

Se ajusta un modelo para estimar la probabilidad de malignidad. Los
predictores se eligen buscando que describan aspectos distintos del núcleo
(tamaño, textura y regularidad del contorno) para evitar la colinealidad
detectada en el apartado anterior.

Los datos se dividen en entrenamiento y prueba, de modo que el rendimiento se
evalúe sobre casos que el modelo no ha visto.

```{r particion}
n <- nrow(datos)
indices_entrenamiento <- sample(seq_len(n), size = round(0.7 * n))

entrenamiento <- datos[indices_entrenamiento, ]
prueba <- datos[-indices_entrenamiento, ]

c(entrenamiento = nrow(entrenamiento), prueba = nrow(prueba))
```

```{r modelo}
modelo <- glm(diagnosis ~ radius_mean + texture_mean + smoothness_mean,
              data = entrenamiento, family = binomial)

summary(modelo)
```

Los coeficientes se interpretan mejor como odds ratio:

```{r odds-ratio}
tibble(termino = names(coef(modelo)),
       odds_ratio = round(exp(coef(modelo)), 4),
       IC_inferior = round(exp(confint.default(modelo)[, 1]), 4),
       IC_superior = round(exp(confint.default(modelo)[, 2]), 4))
```

## Evaluación sobre el conjunto de prueba

```{r evaluacion}
probabilidades <- predict(modelo, newdata = prueba, type = "response")
prediccion <- factor(ifelse(probabilidades > 0.5, "M", "B"), levels = c("B", "M"))

matriz_confusion <- table(Observado = prueba$diagnosis, Predicho = prediccion)
matriz_confusion
```

```{r metricas}
VN <- matriz_confusion["B", "B"]; FP <- matriz_confusion["B", "M"]
FN <- matriz_confusion["M", "B"]; VP <- matriz_confusion["M", "M"]

# Área bajo la curva ROC calculada a partir del estadístico de Mann-Whitney
auc <- function(probabilidades, clase_real, positivo = "M") {
  rangos <- rank(probabilidades)
  n_pos <- sum(clase_real == positivo)
  n_neg <- sum(clase_real != positivo)
  (sum(rangos[clase_real == positivo]) - n_pos * (n_pos + 1) / 2) / (n_pos * n_neg)
}

tibble(exactitud     = round((VP + VN) / sum(matriz_confusion), 4),
       sensibilidad  = round(VP / (VP + FN), 4),
       especificidad = round(VN / (VN + FP), 4),
       AUC           = round(auc(probabilidades, prueba$diagnosis), 4))
```

# Conclusiones

- Prácticamente todas las variables morfológicas difieren de forma
  significativa entre tumores benignos y malignos, incluso después de corregir
  por comparaciones múltiples.
- Las variables de tamaño (radio, perímetro y área) están fuertemente
  correlacionadas entre sí, por lo que no aportan información independiente a
  un modelo.
- Con solo tres predictores, la regresión logística separa bien ambos grupos
  sobre datos no usados en el ajuste, lo que indica que la morfología nuclear
  contiene señal diagnóstica clara.

# Información de la sesión

```{r sesion}
sessionInfo()
```
